臺灣雲林地方法院民事判決　　　　　　　 93年度再易字第8號
再　審原告　巳○○
視　同　再
審　原　告　丑○○
　　　　　　寅○○
　　　　　　卯○○
　　　　　　辰○○○
　　　　　　未○○
　　　　　　亥○○○
　　　　　　己○○○
　　　　　　庚○○
　　　　　　宙○
　　　　　　玄○
　　　　　　宇○○
　　　　　　午○○
　　　　　　申○○
　　　　　　丙○○
　　　　　　乙○○
　　　　　　丁○○
　　　　　　癸○○
　　　　　　戊○○
　　　　　　Ｃ○○
　　　　　　辛○
　　　　　　壬○○
　　　　　　子○
　　　　　　Ｂ○○
　　　　　　黃○○
　　　　　　天○○
　　　　　　地○○○
　　　　　　酉○○
　　　　　　甲○○
　　　　　　財團法人天主教會嘉義教區
上　一　人
法定代理人　Ａ○○
再　審被告　戌○○○
上列當事人間請求分割共有物事件，再審原告對於中華民國93年
8 月25日本院92年度簡上字第25號確定判決提起再審之訴，本院
判決如下：
    主  文
再審之訴駁回。
再審訴訟費用由再審原告巳○○負擔。
    理  由
一、本件再審原告巳○○於民國93年8 月31日收受本院92年度簡
    上字第25號民事判決，有送達證書附於上開民事卷可憑，再
    審原告巳○○於同年9 月21日提起本件再審之訴，核與民事
    訴訟法第500 第1 項再審之訴應於30日之不變期間內提起之
    規定相符。又本件為分割共有物之訴，其為訴訟標的之法律
    關係，對於共同訴訟之各人必須合一確定，再審原告巳○○
    提起再審之訴，其效力依民事訴訟法第56條第1 項第1 款規
    定，及於其餘同造共同訴訟人，爰併列丑○○、寅○○、卯
    ○○、辰○○○、未○○、亥○○○、己○○○、庚○○、
    宙○、玄○、宇○○、午○○、申○○、丙○○、乙○○、
　  丁○○、癸○○、戊○○、Ｃ○○、辛○、壬○○、子○、
    Ｂ○○、黃○○、天○○、地○○○、酉○○、甲○○、財
    團法人天主教會嘉義教區為再審原告，合先說明。
二、再審原告巳○○所指之再審理由，無非以：再審被告起訴分
    割兩造共有坐落雲林縣水林鄉○○段656 地號土地（下稱系
    爭土地），本院雖核定訴訟標的價額為新台幣（下同）405,
    517 元，然再審被告因分割所受利益價額為587,500 元，此
    有鑑定報告可參，是本件顯非簡易訴訟，卻行簡易訴訟程序
    。又系爭土地為南北狹長之袋地，端賴北面公路對外交通，
    豈知原確定判決僅著眼共有人間負擔道路面積之多寡，而未
    預留南北巷道供共有人出入，致需經共有人未○○所有之土
    地始能通行，且何以共有人財團法人天主教會嘉義教區○○○○道路面積，而共有人辛○、壬○○、子○、吳阿春、庚○○、丁○○、癸○○、戊○○並未表明保持共有，卻仍判
    命繼續共有，另創設新共有關係。何況共有人天○○、地○○○分割後取得之面積並不符土地法第31條第1 項等相關規
    定，更未考量系爭土地共有歷史來源，與使用占有現況等情
    ，即率爾採雲林縣北港地政事務所90年7 月20日複丈成果圖
    所示甲案分割，違背多數共有人之意願，是原確定判決有適
    用法規顯有錯誤之情。再原確定判決判命共有人間找補一事
    ，無非以華聲企業發展鑑定顧問有限公司鑑定報告為據，而
    該鑑定乃以再審原告同意提供同地段657 號土地通行所為之
    估價，惟再審原告同意之前提係採雲林縣北港地政事務所90
    年6 月28日複丈成果圖所示乙案分割，因原確定判決未採該
    案，地價自應重新估算，詎原確定判決疏未注意，逕依該鑑
    定報告判命找補，且疏略雲林縣北港地政事務所93年4 月27
    日土地複丈成果圖所示丙案分割之由來，亦有疏漏未為斟酌
    證據之情，爰依民事訴訟法第496 條第1 項第1 、13款提起
    本訴等語。
三、經查，再審原告主張之上開情節，雖據提出圖示說明、地籍
    圖謄本、鑑定報告、本院85年度訴字第197 號民事判決為證
    ，然：
  (一)按分割共有物之訴，係以共有物分割請求權為其訴訟標的，
    法院應就是否准予分割，以及為如何之分割予以裁判，故計
    算其訴訟標的價額及上訴利益額，自應以原告在第一審起訴
    時因分割所受利益之客觀價額即原告應有部分之價額為準，
    最高法院84年度台抗字第202 號裁判可資參照。又按訴訟標
    的價額於起訴時經法院核定者，基於訴訟程序安定性，原則
    上不得任意變更，此為訴訟標的價額之恆定，則苟法院核定
    訴訟標的價額非有顯然錯誤之情，當事人自難以原審之訴訟
    程序有重大瑕疵為由，提起再審。再審原告雖持華聲企業發
    展鑑定顧問有限公司鑑定再審被告因分割所受利益價額為58
　　7,500 元一事，主張本件應適用通常訴訟程序，卻行簡易訴
　  訟程序，是原確定判決有適用法規顯有錯誤之情等語，並提
    出鑑定報告為證。然再審被告於89年5 月22日以其係系爭土
    地共有人之一，因系爭土地無不能分割之特約，亦無不能分
    割之情，起訴請求分割系爭土地，而系爭土地地目為建、面
    積為0.129261公頃、88年7 月公告土地現值為每平方公尺10
    ,290 元 ，再審被告之應有部分為3,444 分之105 乙情，有
    土地登記謄本附於原審卷可參，則原審法院依上開情節據以
    核定再審被告起訴時因分割系爭土地所受利益之客觀價額為
    405,517 元（計算式：1,292.61平方公尺×10,290元×3,44
    4 分之105 （再審被告之應有部分)＝405,517( 元以下4 捨
    5 入)）， 乃依法徵收裁判費，並行簡易訴訟程序，再審原
    告巳○○在原審提起上訴時，並依此價額計算而繳納上訴裁
    判費，且對原第一、二審行簡易訴訟程序均無異議而為本案
    之言詞辯論，應認其喪失程序上之責問權，則揆之上開說明
    ，核無違誤。本件訴訟標的價額於起訴時，既經原審法院核
    定為405,517 元，非有顯然錯誤之情，已如上述，則基於訴
    訟程序安定性，本件應適用簡易訴訟程序，是原審之訴訟程
    序自無違誤可言，再審原告自難以原審之訴訟程序有重大瑕
    疵為由，提起再審。
　(二)次按分割共有物，以消滅共有關係為目的。法院裁判分割共
  　有土地時，除因該土地內部分土地之使用目的不能分割，或
    部分共有人仍願維持共有關係，應就該部分土地不予分割或
    准該部分共有人成立新共有關係外，應將土地分配於各共有
    人單獨所有，最高法院69年度台上字第1831號判例可資參照
    。再審原告雖主張共有人辛○、壬○○、子○、吳阿春、庚○○、丁○○、癸○○、戊○○並未表明保持共有，原確定
    判決卻仍判命其等繼續保持共有，且共有人財團法人天主教
    會嘉義教區○○○○道路面積，創設新共有關係，自有適用
    法規顯有錯誤等語。然視同再審原告己○○○、庚○○、丁○○先於89年7 月12日原審勘驗時表明其等願與視同再審原
    告癸○○、戊○○保持共有之情（見本院北港簡易庭89年度
    港簡調字第60號卷(一)第87頁），嗣於90年6 月間視同再審原
    告辛○、壬○○、子○、吳阿春、庚○○、丁○○、癸○○
    、戊○○等人再向原審法院出具聲明書，觀之聲明書所載內
    容乃視同再審原告辛○等人向原審主張同意視同再審原告丑
    ○○分割方案之情，有聲明書乙紙附卷可稽（見上開卷(二)第
    10 頁）， 而參之視同再審原告丑○○主張之分割方案，乃
    將如雲林縣北港地政事務所90年2 月16日複丈成果圖所示符
    號Ｆ部分分歸視同再審原告辛○、壬○○、子○共有；符號
    Ｇ部分分歸視同再審原告吳阿春、庚○○、丁○○、癸○○
    、戊○○共有，則視同再審原告辛○等人既對視同再審原告
    丑○○主張其等繼續保持共有一事並不反對，並填具聲明書
    表示同意，足見視同再審原告辛○、壬○○、子○；視同再
    審原告吳阿春、庚○○、丁○○、癸○○、戊○○業已向原
    審明示其等仍願維持共有關係之情，則原審據此判決將如雲
    林縣北港地政事務所90年7 月20日複丈成果圖所示符號Ｃ部
    分分歸視同再審原告辛○、壬○○、子○共有；符號Ｄ部分
    分歸視同再審原告吳阿春、庚○○、丁○○、癸○○、戊○○共有，及於法院之判斷欄第(二)項第3 款述明共有人財團法
    人天主教會嘉義教區○○○○道路面積之理由（見本院北港
    簡易庭91年度港簡字第52號判決第8 頁），揆之上開判例，
    於法自屬有據，要無再審原告巳○○所指創設新共有關係之
    情，是再審原告主張之上開情節，尚乏所據，自不足採信。
　(三)再按對於確定之終局判決當事人得以適用法規顯有錯誤為由
  　，對之提起再審之訴，同法第496 條第1 項第1 款固有明定
    。惟所謂適用法規顯有錯誤，乃指原確定判決確定之事實，
    所積極的適用之法規，顯然不合於法律規定，或與司法院現
    尚有效及大法官會議之解釋，或最高法院現尚有效之判例，
    顯然違反者而言，並不包括認定事實錯誤、漏未審酌證據、
    取捨證據失當及裁判不備理由之情形在內，最高法院60年度
    台再字第170 號判例、63年度台上字第880 號判例、69年度
    台再字第131 號判決、72年度台再字第125 號判決、80年度
    台上字第1326號判決可資參照。復按法院裁判分割共有物，
    應斟酌各共有人之利害關係、共有物之性質、價格及利用價
　　值、經濟效用，為適當之分配，以免有害社會經濟，並不受
    當事人意願之拘束。另建築基地面積畸零狹小不合規定者，
    非與鄰接土地協議調整地形或合併使用，達到規定最小面積
    之寬度及深度，不得建築，固為建築法第四十四條所明定，
    惟該條旨在揭明畸零地非合於一定條件，不得建築之消極限
    制而已，並未創設強制合併使用之法律關係，此觀之該條文
    規定調整地形或合併使用應予協議，以及二者併列自明，同
    院91年度台上字第915 號、87年度台上字第1538號判決可資
    參照。再審原告巳○○再主張原確定判決未考量系爭土地共
    有歷史來源、使用占有現況，及系爭土地為南北狹長之袋地
    ，端賴北面公路對外交通等情僅著眼共有人間負擔道路面積
    之多寡，而未預留南北巷道供共有人出入，致需經共有人未
    ○○所有之土地始能通行，且共有人天○○、地○○○分割
    後取得之面積亦不符土地法第31條第1 項等相關規定，顯有
    適用法規錯誤等語。然查法院定分割方法時，必須考量兩造
    之利益、意願，由土地上建物現況、各共有人原使用位置、
    分割後各共有人分得土地之方整及利用價值，予以衡量。再
    審原告主張之上開情節，乃原審據兩造之主張、提出之證據
    ，於調查、辯論後依職權所為裁量之結果，乃屬事實審取捨
    證據、認定事實之範圍，此項職權之行使，並無違法不當之
    處，何況原確定判決已於實體方面欄第三項論述不採再審原
　　告巳○○主張上開情節之理由（見本院92年度簡上字第25號
　  判決第7 、8 頁），顯與適用法規是否錯誤有別，且縱依建
    築法或台灣省畸零地使用規則有一定建築之面積限制，但此
    乃屬分割後，分得人對土地利用之情形，揆之首開說明，再
    審原告巳○○上開之主張均不足以影響原確定判決之認定，
    亦與民事訴訟法第496 條第1 項第1 款規定之再審事由無涉
    ，是再審原告巳○○主張原確定判決有上開適用法規顯有錯
    誤部分，應僅係對原審取捨證據及認定事實之職權行使為指
    摘，亦難認為有理由。
　(四)末按當事人發見未經斟酌之證物或得使用該證物者，得以再
  　審之訴對於確定終局判決聲明不服，同法第496 條第1 項第
    13款固亦有明文規定，然所謂當事人發見未經斟酌之證物或
    得使用該證物者，係指前訴訟程序事實審之言詞辯論終結前
    已存在之證物，因當事人不知有此，致未經斟酌現始知之者
    而言，最高法院32年度上字第1247號判例可資參照。若其證
    據在前訴訟程序中業已提出，經法院審核不予採取者，自不
    得據為再審之理由。再審原告巳○○雖又主張原確定判決判
    命共有人間找補一事，無非以鑑定報告為據，而該鑑定乃以
    其同意提供同地段657 號土地通行所為之估價，惟其同意之
    前提係採乙案方法分割，因原確定判決未採該案，地價自應
    重新估算，詎原確定判決疏未注意，逕依該鑑定報告判命找
    補，且疏略丙案分割之由來，亦有疏漏未為斟酌證據之情等
    語。然觀之華聲企業發展鑑定顧問有限公司鑑定報告書所載
    ：「估價前提：經查詢得知共有人巳○○曾允諾提供657 土
    地部分土地分割後，得以銜接序號Ｒ之土地，使位居裡面之
    土地如序號Ｃ、Ｄ、Ｅ、Ｆ、Ｇ、Ｈ、Ｉ、Ｊ、Ｋ、Ｌ、Ｍ
    、Ｎ、Ｏ、Ｐ等得以順沿序號Ｒ之土地以連通計畫道路656
    地號。本單位即在此前提下做地價評估，若無此前提地價則
    應重新計算。」等文，乃就計劃道路所為之地價評估論述，
    然有關各共人間因採上開甲、乙分割方案，致需相互補償金
    額為何，華聲企業發展鑑定顧問有限公司除以上開地價評估
    外，尚參酌市場收益、成本、都市計劃等資料中選擇數個類
    似之案例，就其差異條件逐項比較，並參考影響系爭土地價
    值因素與形成之因素，即臨街寬度、地段坐落、臨街街寬、
    臨路深度、使用效率、交通情況、里鄰環境、發展性等，再
    以替代原則、深度遞減率作為比較分折，綜合鑑定系爭土地
    之平均價為甲案每平方公尺14,908元、乙案每平方公尺14,7
    66元，要無再審原告巳○○所指該鑑定報告係以其同意提供
    同地段657 號土地通行所為估價之情，則原確定判決據此鑑
    定報告判命共有人間找補，並於實體方面欄第三項論述不採
    雲林縣北港地政事務所93年4 月27日複丈成果圖所示丙案分
    割方案（見本院92年度簡上字第25號判決第8 頁），揆之上
    開說明，再審原告巳○○自不得片面援引上開鑑定報告鑑定
    方法之一，遽而主張本件有其所指發見上開未經斟酌證物之
    情為真，是再審原告巳○○指摘其發見原確定判決有上開未
    經斟酌之證物，而主張有民事訴訟法第496 條第1 項第13款
    之再審事由等語，洵屬謬誤，要無足取。
四、綜上所述，原確定判決並無再審原告巳○○所主張之上開再
    審事由，再審原告巳○○提起本件再審之訴，顯無再審理由
    ，爰不經言詞辯論，逕以判決駁回之。
五、據上論結，應依民事訴訟法第502 條第2 項、第78條、第85
    條第3項，判決如主文。
中　　華　　民　　國　　94　　年　　9 　　月　　22　　日
                  民事第二庭    審判長法  官  陳宏卿
                                      法  官　趙思芸
                                      法  官  陳秋如
以上正本係照原本作成。
本判決不得上訴。
中　　華　　民　　國　　94　　年　　9 　　月　　22　　日
                                書記官　沈瑞芳
